【裁判字號】    89,重上,77
【裁判日期】    901211
【裁判案由】    撤銷抵押權
【裁判全文】
台灣高等法院民事判決  八十九年度重上字第七七號
  上  訴  人  花蓮區中小企業銀行股份有限公司
  法定代理人  林鈞銘
  被  上訴人  戊○○
              甲○○
  被  上訴人  乙○○
              丙○○
右當事人間，因撤銷抵押權事件，上訴人對於中華民國八十八年十一月二十四日八十
七年度重訴字第三三四號第一審判決，提起上訴，本院判決如左：
    主      文
上訴駁回。
第二審訴訟費用由上訴人負擔。
    事      實
甲、上訴人方面：
壹、聲明：
一、原判決駁回上訴人後開第二、三、四項部分之訴廢棄。
二、被上訴人戊○○與被上訴人乙○○間之原判決附表二所示不動產設定抵押權行為
    ，應予撤銷。被上訴人李孟欣應將上開抵押權登記予以塗銷。
三、被上訴人甲○○與被上訴人丙○○間之原判決附表三所示不動產設定抵押權行為
    ，應予撤銷。被上訴人丙○○應將上開抵押權登記予以塗銷。
四、被上訴人甲○○與被上訴人丁○○間之原判決附表四所示不動產設定抵押權行為
    ，應予撤銷。被上訴人丁○○應將上開抵押權登記予以塗銷。
五、第一、二審訴訟費用由被上訴人負擔。
貳、陳述：
    除與原判決記載相同者，予以引用外，另行補充陳述略以：
    查原審為上訴人敗訴判決，係基於上訴人未能舉證證明上訴人對於被上訴人戊○
    ○、甲○○之債權，因被上訴人等為系爭不動產抵押權之設定行為，受有損害，
    難認被上訴人等之設定行為有侵害上訴人之債權，與撤銷權以保全債權之必要要
    件尚有未合等為其論據；惟查：
一、原審據以認定「上訴人之債權未因系爭抵押權設定行為而受損害」之論斷基礎有
    誤：
    按原審之所以判定上訴人之債權未因系爭抵押權設定行為而受損害，其主要論據
    在於「－－－，被告戊○○、甲○○合計負有七千九百五十二萬一千六百九十四
    元債務，－－－。而原告就上開債權之擔保，於八十七年九月四日經臺灣板橋地
    方法院執行處依強制執行法第八十條規定命鑑定人估定價格，核定拍賣最低價額
    一億二千五百六十萬元，亦有該院八十七年九月四日八十七年度民執星字第八三
    九０號通知在卷可按；又依台灣省平均地權調整地價用物價指數－－－則本件擔
    保物於八十六年十二月間之價值應在一億二千三百萬元之譜，遠超過原告之債權
    額－－－。」。亦即原審係以執行法院就擔保物核定之「拍賣底價」作為認定上
    訴人債權未受損害之重要依據。惟查：
(一)上開臺灣板橋地方法院民事執行處八十七年九月四日八十七年度民執星字第八三
    九０號通知上所核定之拍賣底價 (即一億二千五百六十萬元) ，並非該執行案鑑
    定人所鑑定出之金額，事實上該執行案之鑑定人中華不動產鑑定中心股份有限公
    司就上訴人擔保物之「時值」 (八十七年七月底) 所提出之鑑價報告，其鑑價金
    額僅為八千四百三十七萬五千六百零三元，此有鑑定報告書為憑。亦即執行法院
    所核定之拍賣底價超過鑑定人之鑑價結果多達四千餘萬元。原審將該拍賣底價一
    億二千五百餘萬元為基礎所估算出八十六年十二月份 (即被上訴人間設定系爭抵
    押權之時點) 擔保物價值為一億二千三百萬元，認作是上訴人債權所擁有擔保物
    之「客觀價值」，自有誤會。
(二)事實上，前揭鑑價報告之內容錯誤外，鑑價亦明顯不合土地市場行情。
    查該鑑價報告係針對戊○○所提供上訴人擔保之土地價值所為之估算，依八十七
    年七月份之土地公告現值，每平方公尺為一十六萬三千五百八十六元，換算每坪
    應為五十四萬零七百八十元，惟該鑑價報告竟誤以每平方公尺為五十四萬零七百
    八十元，而以每坪一百七十九萬元計算，超過公告現值達三．三倍，顯不合常情
    ；倘依政府徵收補償之計算方式，以公告現值加四成估算，前揭擔保土地之價值
    ，於八十七年度之價格應為二千二百七十二萬一千零八十七元，明顯低於鑑定人
    所估算五千三百七十一萬九千六百九十元之價值。
(三)原審訴訟程序中，上訴人未查覺原審將以執行法院就擔保物所核定拍賣底價為其
    心證基礎，致未能於原審提出攻防。由上開說明，原審所認定上訴人債權擔保物
    之「客觀價值」，顯已低於設定最高限額抵押權時上訴人之債權額。
二、上訴人對於被上訴人戊○○、甲○○之債權，雖為有擔保物權之債權，惟其擔保
    物之價值低於被上訴人戊○○、甲○○所負之債務額。
(一)「有擔保物權 (抵押權、質權) 之債權，而其擔保物之價值超過其債權額時，自
    無庸行使撤銷權以資保全。」最高法院五十九年度台上字第三一三號固著有判例
    。惟查「擔保物權」其本質係專以就標的物之交換價值受優先清償為目的之價值
    權；亦即所謂「擔保物權」係以確保債務之清償為目的，並以優先支配擔保物之
    交換價值為內容，以優先清償效力為其擔保作用。而該確保債務清償目的之實現
    時間係屬「將來」，須待債權已屆清償期而未受清償，抵押權人始能實行抵押權
    ，透過變價程序以使抵押物轉換成交換價值，並經由優先受償之手段以擔保債權
    能夠受到優先之滿足，亦即擔保物權之交換價值須至實際變價時始能確定。是擔
    保物之「具體確定的價值」若干，須待變價程序告一段落始能求得。
(二)被上訴人戊○○、甲○○所提供上訴人設定抵押之三筆不動產，於八十七年十二
    月二十九日經執行法院以底價六千四百三十二萬元為第四次拍賣，無人應買，由
    上訴人聲請以底價承受，本件擔保物之價值始告確定，扣除相關程序費用後，上
    開底價餘額即為被上訴人戊○○、甲○○提供予上訴人之擔保價值。而被上訴人
    戊○○、甲○○自認截至八十六年十二月二十七日止其負欠上訴人之債務合計七
    千九百五十二萬餘元。以上開價值六千四百多萬元價值之不動產擔保，在八十六
    年十二月間上訴人顯有一千五百萬元左右之債權，無法以該抵押物取償。
(三)上訴人以六千四百三十二萬元承受擔保物後，於八十八年八月間以六千四百六十
    六萬六千八百元之價格出售，有不動產買賣契約書為憑；由此足證該擔保物市場
    交易行情，與上訴人承受價格相當；又由擔保物於八十六年七月、八十七年七月
    、及八十八年七月之三年間之公告現值，其變化幅度極微，足證擔保物市場行情
    之變化不大；上訴人所支配擔保物之價值，確低於上訴人對於被上訴人戊○○、
    甲○○之債權額。
三、被上訴人戊○○、甲○○將原判決附表二、三、四之不動產，設定最高限額抵押
    權予被上訴人乙○○、丙○○、丁○○之行為，有害於上訴人之債權：
(一)查被上訴人戊○○、甲○○向上訴人所貸款項，自八十六年十二月初停止繳息時
    ，尚欠上訴人本金七千五百萬元、及四百零七萬七千八百五十八元，上訴人就被
    上訴人戊○○、甲○○所有不動產為聲請假扣押之際，竟發現被上訴人戊○○、
    甲○○於停止繳息不久，即將原判決附表一、二、三、四所示不動產，幾乎於同
    一時間分別設定最高限額抵押權予原審共同被告李光明、及被上訴人乙○○、丙
    ○○、丁○○，有不動產登記謄本為憑。
(二)按設定最高限額抵押權後，抵押人於抵押權存續期間內隨時得向抵押權人借款，
    並受有優先受償之利益，且抵押物亦因有負擔而減少拍賣價額，自使得其他一般
    債權之共同擔保因而相對地減少，影響抵押人之其他債權人債權之受償。本件被
    上訴人戊○○、甲○○除前揭提供上訴人為向上訴人借款擔保而設定抵押權予上
    訴人之不動產外，僅餘原判決附表一、二、三、四之不動產，被上訴人戊○○、
    甲○○竟將之設定最高限額抵押權予原審共同被告李光明、及被上訴人乙○○、
    丙○○、丁○○，嗣後被上訴人戊○○、甲○○之財產未見增加，且所餘財產不
    足清償上訴人之債權，其所為前揭原判決附表一、二、三、四不動產之抵押權設
    定行為，顯已侵害上訴人對於被上訴人戊○○、甲○○之債權。
四、被上訴人戊○○、甲○○將原判決附表二、三、四之不動產，設定最高限額抵押
    權予被上訴人乙○○、丙○○、丁○○，係就「先已存在」特定債務提供擔保之
    行為，為無償行為：
(一)按「債務人所為之無償行為，有害及債權者，債權人得聲請法院撤銷之。」民法
    第二百四十四條第一項定有明文。撤銷債務人所為之無償行為，僅具備客觀要件
    即已足，無如同撤銷債務人所為之有償行為般，尚須兼具主觀要件。
(二)復按「債務人以其所有之不動產設定抵押權者，同時向他人借貸款項，其設定抵
    押權之行為，固屬有償行為。若先有債權之存在而於事後為之設定抵押權者，如
    無對價關係，即屬無償行為。倘有害及債權，則債權人自得依民法第二百四十四
    條第一項之規定撤銷之。」最高法院五十一年台上字第三五二八號著有判例。
(三)再按「債務人提供物上擔保，債務人對於先已存在之特定債務提供抵押權或質權
    等擔保者，債權人之支愛權，即得以擔保物之換價而獲保障。此就該債權人言，
    其債權因擔保物權之設定而獲擔保；但就其他債權人言，其共同擔保乃因而相對
    減少，倘因此害及一般債權，即屬債務人以無償行為詐害債權，當可聲請法院撤
    銷之。」，有學者孫森焱所著民法總論第四六六頁，可資參照。
(四)系爭最高限額抵押權之設定行為，係被上訴人戊○○、甲○○就「先已存在」之
    特定債務提供擔保。
    由被上訴人乙○○、丙○○致上訴人之訴訟代理人存證信函略以：「－－－我 (
    指乙○○) 在八十六年九月至十一月間已陸續借支金額高達三百八十萬元予戊○
    ○，－－－同年十二月初乃要求戊○○之不動產設定抵押權－－－。」、「－－
    －本人 (即丙○○) 於八十六年元月二十日、三月十日各借予戊○○五百萬元共
    一千萬元，歷經多次催討亦不得還款，故戊○○於八十六年十二月提供延平北路
    二段二七二巷三六號房子設定予本人－－－，」等語，足見被上訴人戊○○就「
    先已存在」之債務，提供抵押擔保。依前開判例意旨、學者見解，縱使被上訴人
    戊○○、甲○○與被上訴人乙○○、丙○○間之債權、債務及抵押權之設定均為
    真實，因其行為係就「先已存在」之債務提供擔保，抵押權之設定行為，仍屬無
    償行為，其他債權人之共同擔保勢必減少，有害及上訴人對於被上訴人戊○○、
    甲○○之債權，上訴人自得請求撤銷其設定行為。
五、事實上，上訴人認被上訴人間之最高限額抵押權，所擔保之債權自始即不存在，
    其抵押權之設定行為，為「無償行為」，自屬無疑：
(一)查最高限額抵押權所擔保之債權，其債權額依最高法院七十八年第十七次民事庭
    會議決議意旨，應於抵押權人知悉抵押物被查封之時確定；本件被上訴人間所設
    定最高限額抵押權，其權利價值被上訴人乙○○、丙○○、丁○○依序為新台幣
    四百萬元、一千二百萬元及九百萬元，有土地、建物登記謄本在卷為憑；上訴人
    於八十七年三月間就被上訴人間所設定抵押權之抵押物，聲請為查封登記，同年
    七月十五日委請律師就查封登記之事實，通知被上訴人乙○○、丙○○、丁○○
    ，被上訴人間抵押權所擔保之債權額，應於同年七月中旬確定。易言之，被上訴
    人乙○○、丙○○、丁○○之抵押權所擔保之債權，乃由不特定債權變為特定債
    權，最高限額抵押權人 (即被上訴人乙○○、丙○○及丁○○) 所各自能支配抵
    押物之優先受償之範圍，於八十七年七月中旬所確定之債權額為限。
(二)惟查：
    被上訴人乙○○、丙○○本身尚分別向銀行高額貸款之中。
    據悉，被上訴人乙○○、丙○○尚且分別向美國花旗銀行以及台灣中小企業銀行
    高額貸款之中，其貸款金額分別為五百多萬元及九百多萬元，且丙○○並有催繳
    遲延付款之紀錄。此點被上訴人丙○○於原審未曾否認，而被上訴人乙○○則於
    原審未曾出庭澄清。因此其等是否尚有餘力，將高達數百萬甚至上千萬之閒置資
    金貸與他人，誠屬疑問，縱其有多餘資金，不持以清償貸款以免除貸款利息之負
    擔，反而借予他人，實不合常理。況且依照被上訴人戊○○及丙○○所提出之借
    據，其所約定之利息亦非頂高，月息僅有一分，尚須負擔債務人未按期給付利息
    或本金之風險！
    查被上訴人戊○○、甲○○係自八十六年十二月起開始停止繳納利息予上訴人。
    而被上訴人間為原判決附表二、三、四不動產之抵押權設定登記之時間分別為八
    十六年十二月二十九日、三十一日，其動機堪疑。
    上訴人於八十七年七月十五日委請律師，分別向被上訴人等為前揭抵押物查封登
    記之通知，詎被上訴人乙○○、丙○○及丁○○竟同時函復，其信封、郵票均為
    相同之樣式，令人詫異其巧合性、相似性。且被上訴人乙○○、丙○○及丁○○
    對於先前從未貸與他人而受抵押權設定之事實，未曾爭執。
(三)由於系爭最高限額抵押權已確定，且如前所述亦無擔保債權存在，基於系爭最高
    限額抵押權之設定行為係屬於無償行為且基於抵押權之從屬性，上訴人本於為被
    上訴人戊○○、甲○○之債權人且債權成立在先之地位，自得請求撤銷被上訴人
    間就原判決附表二、三、四所示不動產所為最高限額抵押權設定行為，並請求被
    上訴人乙○○、林國及丁○○塗銷系爭最高限額抵押權設定登記。
六、被上訴人等所陳述相關借貸事實及所提出之相關資金往來證據，有造假之嫌。１
(一)關於被上訴人乙○○部分：
    被上訴人乙○○於原審未曾到場，而據被上訴人戊○○指稱，其向乙○○借款三
    百八十萬元，並提出台北銀行無褶存入之傳票以及借據為證。惟查：
    該傳票上所載之存入人並非乙○○，而係第三人「林麗華」，且存入金額亦僅為
    二百萬元而非三百八十萬元。
    依據原審法院向財政部財稅資料中心查詢所得乙○○之財產資料顯示，被上訴人
    乙○○之名下並無任何不動產。
    另依乙○○之戶籍謄本顯示，其於民國八十六年當時年僅廿五歲，其是否有資力
    能夠貸出三百八十萬元，大有疑問。且同依戶籍謄本之記載，其母親之姓名為黃
    桂英，與被上訴人戊○○僅差一字；且乙○○婚前之住所 (即台北市○○○路○
    段二七二巷二七號五樓)與被上訴人戊○○住所恰為「同棟」(戊○○住同址之二
    樓) 。乙○○極可能係戊○○之甥女。上訴人否認被上訴人戊○○所提出其向乙
    ○○借款之借據為真實。
(二)關於被上訴人丙○○部分：
    被上訴人丙○○抗辯分別於八十六年一月二十日、三月十日以電匯方式借給戊○
    ○各五百萬元，並提出一紙八十六年三月十日匯款至戊○○於台北銀行延平分行
    帳戶之匯款單，以及兩紙借據為證。惟查：
    上開匯款單上所載之匯款名義人並非丙○○，而係第三人「江以誠」。
    上訴人否認被上訴人丙○○所提出由戊○○所出具之兩紙借據之真正。
    事實上由該二紙借據與同由戊○○出具與乙○○之借據，所出具日期雖不同，相
    隔九至十一個月不等，惟其紙張、書寫格式及印文均相同，實令人懷疑其事實上
    係同時所作成。
(三)關於被上訴人丁○○部分：
    被上訴人丁○○於原審未曾到場，而據被上訴人甲○○指稱，丁○○借予其七百
    萬元，並提出三張匯款單 (總計七百萬元) 以及借據一紙為證。惟查：
    依照原審法院向台北銀行北投分行所調閱甲○○於該行帳戶 (帳號：00000
    0000000) 之往來明細資料顯示：丁○○於八十六年十二月二十四日所匯
    入之二百五十萬元，於「當日」即「全額」以現金領出。
    同依上開資料，丁○○於八十六年十二月二十七日所匯入之三百萬元，於「當日
    」即以轉帳之方式被領出二百萬元；剩下之一百萬元，亦於二日後即同月二十九
    日以現金領出。
    另依原審法院向台北第一信用合作社大橋分社所調閱甲○○行於該行帳戶 (帳號
    ：0000000) 之往來明細資料顯示：丁○○於八十六年十二月二十九日所
    匯入之一百五十萬元，於「次日」亦「全額」被以現金領出。
    上訴人否認被上訴人甲○○所提出其向丁○○借款之借據之真正。
(四)另由原審法院向台北銀行延平分行調閱被上訴人戊○○帳戶 (帳號000000
    00000－0) 之往來資料亦顯示：原審共同被告李光明於八十六年十二月二
    十七日匯入一千萬元，當日即全額現金領出。
(五)上開被上訴人所提出之資金往來資料暨原審法院調查證據之結果顯示，被上訴人
    戊○○、甲○○，在八十六年十二月廿四日至同年十二月三十日間之六天期間，
    被上訴人丁○○與李光明所匯入一千七百萬元，悉數以現金提領，異於情常，其
    資金流向有造假之嫌；亦即事實上，上訴人認為系爭最高限額抵押權，自設定之
    初乃至確定時，均無所擔保之債權存在。是系爭最高限額抵押權之設定行為，係
    屬「無償行為」。
乙、被上訴人黃桂林、甲○○方面：
壹、聲明：
一、請駁回上訴。
二、第二審訴訟費用由上訴人負擔。
貳、陳述：
    除與原判決記載相同者，予以引用外，另行補充陳述略以：
一、本院依上訴人聲請意旨，囑託泛亞不動產鑑定股份有限公司就本案擔保不動產參
    考鄰近地區成交案例，鑑定該不動產於八十六年十二月間之市價，嗣經鑑定人以
    九十年八月二十一日九十泛亞字第一００八二一０一號函送鑑定報告書到院，表
    明：依買賣實例比較法足以表達其合理市場價值，價格期日八十六年十二月，鑑
    定總額為八千二百一十一萬四千九百四十元。與上訴人主張於八十六年十二月底
    之債權額七千九百五十二萬元相較，本件擔保不動產之價值高於其債權額。上訴
    人主張，即非可採。
二、上訴人雖以：本件鑑定未斟酌上訴人承受價格及轉售價格、未比較此後之買賣實
    例，認囑託鑑定機關之鑑定未可採信。惟：系爭不動產於八十六年十二月之市價
    鑑定，其鑑估原則悉明載於鑑定報告，堪認公允持平。至該不動產於八十六年十
    二月以後之實際轉售價格，毋論高低，洵與本案無涉，上訴人以果為因，殊無可
    採。原判決就本件作成不利於上訴人之判斷，於法未有違失，本件上訴並無理由
    。
丙、被上訴人乙○○方面：
    未於準備程序、言詞辯論期日到場，亦未據提出書狀作何聲明或陳述。
丁、被上訴人丙○○、丁○○方面：
壹、聲明：
一、上訴駁回。
二、訴訟費用由上訴人負擔。
貳、陳述：
    除與原判決記載相同者，予以引用外，另行補充陳述略以：
    被上訴人等確有借錢予戊○○、甲○○，始設定抵押權。
    理      由
一、被上訴人乙○○未於言詞辯論期日到場，核無民事訴訟法第三百八十六條所列各
    款情形之一，爰依上訴人之聲請，由其一造辯論而為判決，合先敘明。
二、上訴人起訴主張：被上訴人戊○○、甲○○分別於八十五年六月二十七日及七月
    十二日向上訴人貸款七千五百萬元及一千萬元，互為連帶保証人，惟自八十六年
    十二月初起即未依約繳納利息，應視為全部到期，計尚欠上訴人本金七千五百萬
    元及四百零七萬七千八百五十八元，詎被上訴人戊○○、甲○○於八十六年十二
    月二十九日、三十一日將原判決附表二、三、四所示之不動產，分別設定最高限
    額抵押權予被上訴人乙○○、丙○○及丁○○，經登記在案；惟查被上訴人戊○
    ○、甲○○與被上訴人乙○○、丙○○、丁○○等人之間，並無抵押權所擔保之
    債權存在，其等抵押權之設定行為，係屬無償行為，有害及上訴人上開債權，為
    此，上訴人依民法第二百四十四條第一項之規定，求為撤銷被上訴人間之系爭最
    高限額抵押權之設定行為、及被上訴人乙○○、丙○○及丁○○應塗銷前揭最高
    限額抵押權登記之判決。
三、被上訴人戊○○、甲○○則以：上訴人於八十五年六月二十七日及同年七月十二
    日分別出借七千五百萬元及一千萬元予被上訴人，由被上訴人互為連帶保證人，
    並由被上訴人戊○○提供所有坐落台北縣永和市○○段十八地號土地應有部分萬
    分之二三六八、及其上之建物即台北縣永和市○○路四號、四號二樓房屋為擔保
    ，設定最高限額一億二千萬元之抵押權登記，上訴人聲請拍賣被上訴人戊○○所
    有台北縣永和市○○路四號、四號二樓房地，執行法院委託鑑定後，於八十七年
    九月四日核定拍賣底價一億二千五百六十萬元；且本院依上訴人聲請，委請泛亞
    不動產鑑定股份有限公司鑑定台北縣永和市○○路四號、四號二樓房地於八十六
    年十二月間之價格，為八千二百一十一萬四千九百四十元，高於上訴人對於被上
    訴人之債權額，被上訴人於八十六年十二月間與其餘被上訴人間之抵押權設定登
    記行為，並無詐害上訴人之債權等語，資為抗辯。
四、被上訴人丙○○、丁○○則以：上訴人對於被上訴人戊○○、甲○○之債權，業
    據被上訴人戊○○提供台北縣永和市○○路四號、四號二樓房地為擔保，設定最
    高限額一億二千萬元之抵押權，與被上訴人戊○○、甲○○向被上訴人借款所提
    供擔保、設定抵押權之不動產，為不同之不動產，且被上訴人戊○○、甲○○確
    有向被上訴人借款分別為一千萬元、七百萬元之事實，而上訴人對於被上訴人戊
    ○○、甲○○之債權，亦得由其抵押物受償，被上訴人間之抵押權設定登記行為
    ，顯非無償行為，又無害於上訴人之債權等語，資為抗辯。
五、上訴人主張被上訴人戊○○、甲○○分別於八十五年六月二十七日及七月十二日
    向上訴人貸款七千五百萬元及一千萬元，互為連帶保証人，惟自八十六年十二月
    初起即未依約繳納利息，應視為全部到期，計尚欠上訴人本金七千五百萬元及四
    百零七萬七千八百五十八元，被上訴人戊○○、甲○○於八十六年十二月二十九
    日、三十一日將原判決附表二、三、四所示之不動產，分別設定最高限額抵押權
    予被上訴人乙○○、丙○○及丁○○，經登記在案等事實；為被上訴人戊○○、
    甲○○、丙○○、丁○○等所不爭執，且有借據及土地、建物登記謄本在卷為憑
    ，上訴人主張之上開事實，應堪信為真實。
六、按：債權人依民法第二百四十四條規定，撤銷債務人所為之有償或無償行為者，
    祇須具備：(一)為債務人所為之法律行為、(二)其法律行為有害於債權人、(三)
    其法律行為係以財產權為目的、(四)如為有償之法律行為，債務人於行為時，明
    知其行為有害於債權人，受益人於受益時，亦明知其事情等條件。至於債務人之
    法律行為除有特別規定外，無論為債權行為抑為物權行為，均非所問；債權人對
    於債務人所為之有償行為，如欲聲請法院予以撤銷，必先證明自己之權利係因該
    項行為致受損害而後可，否則，即無撤銷權行使之可言；有擔保物權（抵押權、
    質權）之債權，而其擔保物之價值超過其債權額時，自毋庸行使撤銷權以資保全
    ；債務人所為之無償行為，須有害及債權者，債權人始得聲請法院撤銷之（民法
    第二百四十四條第一項參照）。故有害及債權之事實，必須於行為時存在，倘債
    務人於行為時仍有足以清償債務之財產，僅因日後之經濟變動，致債務人財產減
    少者，尚難認該行為係有害債權之行為。最高法院四十二年度台上字第三二三號
    、四十八年台上字第三三八號、五十九年台上字第三一三號著有判例、及七十七
    年度台上字第七八四號判決可資參照。本件被上訴人戊○○、甲○○分別於八十
    五年六月二十七日、七月十二日分別向上訴人借得七千五百萬元及一千萬元，被
    上訴人戊○○已於八十三年間提供所有坐落台北縣永和市○○段十八地號土地應
    有部分萬分之二三六八、及其上建物即台北縣永和市○○路四號、四號二樓房屋
    為擔保，設定最高限額一億二千萬元抵押權，存續期間至一一三年，被上訴人戊
    ○○、甲○○於八十六年十二月初停止繳息，依約應視為全部到期，尚分別積欠
    上訴人七千五百萬元及四百零七萬七千八百五十八元等事實，均為兩造所不爭執
    ，且有建物登記謄本、放款利息查詢單影本在卷為憑。上訴人對於被上訴人戊○
    ○、甲○○之債權，為有擔保物權之債權；上訴人主張被上訴人戊○○、甲○○
    就原判決附表二、三、四之不動產設定抵押權予被上訴人乙○○、丙○○及丁○
    ○，應就被上訴人間於八十六年十二月二十九日、三十一日為設定登記行為時，
    有害其債權之事實，舉證證明之，始有行使撤銷權之可言。依上訴人所提之計算
    書，於八十六年十二月二十七日時，被上訴人戊○○尚欠上訴人七千五百萬元本
    金債務，四十四萬三千八百三十六元利息債務；被上訴人甲○○尚欠上訴人本金
    債務四百零七萬七千八百五十八元，(無利息債務)，被上訴人戊○○、甲○○合
    計尚欠上訴人七千九百五十二萬一千六百九十四元之本息債務，有該計算書在卷
    為憑。而上訴人就上開債權擔保之抵押物，於八十七年九月四日經臺灣板橋地方
    法院執行處依強制執行法第八十條規定命鑑定人估定價格，核定拍賣底價為一億
    二千五百六十萬元，亦有該院八十七年九月四日八十七年度民執星字第八三九０
    號通知在卷可按；又依台灣省平均地權調整地價用物價指數（台灣省政府公報八
    十七年冬字第十五期）所示，八十六年十二月份之指數為一０一‧九，八十七年
    九月份之指數為一００‧０，二者差距不逾百分之二，本件被上訴人提供予上訴
    人債權擔保之抵押物，於八十六年十二月間之價值應在一億二千三百萬元之譜，
    遠超過上訴人之債權額七千九百五十二萬餘元；本院依上訴人聲請，於九十年七
    月十二日函請鑑定八十六十二月之價格為八千二百一十一萬四千九百四十元，亦
    高於上訴人之債權，有泛亞不動產鑑定股份有限公司九十年八月二十一日九十泛
    亞字第一○○八二一○一號函送之鑑定報告書足憑；查：不動產之客觀價值與其
    實際交易價格殊乃二事，前者係經公平鑑定所生，後者則每因時期、景氣、買氣
    及市場資金供需而為變動，上訴人將二者混而為一，已非正確，且擔保之抵押物
    有無拍定，與擔保物之價值殊屬二事，尤以八十七年九月以後因市場狀況變動，
    不動產買氣不旺，究不能因之推論八十六年十二月間該抵押擔保物之價值即為八
    千萬元以下，上訴人遽以降價拍賣底價倒推一年以前之不動產行情，自非正當。
    準此，上訴人主張被上訴人戊○○、甲○○於八十六年十二月間與其餘被上訴人
    乙○○、丙○○及丁○○間之行為有害其債權，尚屬無據。況查金融借貸實務上
    ，貸款行庫均以擔保物之淨值之一定比例以擔保所允貸借款項，藉以保障其債權
    。被上訴人戊○○、甲○○係於八十三年六月間提出抵押物，經上訴人鑑價後為
    本金最高限額一億二千萬元之抵押權設定登記後允為貸放八千五百萬元之事實，
    為上訴人所不爭執，足見於八十三年六月間迄至八十五年間為本件借貸時，上訴
    人猶認本件擔保抵押物之價值遠在八千五百萬元以上，在一億二千萬元之下，再
    依上引之物價指數變動表，八十四年六月之指數為一０五‧二，執以推算，則八
    十六年十二月間本件擔保物之價值應在八千二百二十三萬餘元至一億一千六百二
    十三萬餘元之譜，彌足證明依上訴人自己之估值，亦不生若何詐害債權情事。從
    而，依前揭最高法院判例、判決意旨，尚難認被上訴人間於為原判決附表二、三
    、四不動產抵押權設定登記行為時，有害上訴人對於被上訴人戊○○、甲○○之
    債權。自不得因日後市場、經濟之變動，上訴人於八十七年十二月間以六千四百
    三十二萬元價格，向執行法院承受，不足清償其債權，而認被上訴人間於為原判
    決附表二、三、四不動產抵押權設定登記行為時，有害上訴人對於被上訴人戊○
    ○、甲○○之債權，
七、查：民事訴訟如係由原告主張權利者，應先由原告負舉證之責，若原告先不能舉
    證，以證實自己主張之事實為真實，則被告就其抗辯事實即令不能舉證，或其所
    舉證據尚有疵累，亦應駁回原告之請求，最高法院十七年上字第九一七號亦著有
    判例。本件上訴人雖係被上訴人戊○○、甲○○之債權人，惟依前揭最高法院判
    例意旨，上訴人對於被上訴人行使撤銷權，必先證明自己之權利係因被上訴人間
    之抵押權設定登記行為致受損害而後始可，否則無撤銷權行使之可言；依上說明
    ，上訴人為有抵押權 (擔保物權) 之債權人，其抵押物之價值，於被上訴人間為
    前揭抵押權登記之設定行為時，高於其債權額，則被上訴人間就原判決附表二、
    三、四之不動產，所為之設定抵押權之登記行為，即難認有侵害到上訴人之債權
    ，上訴人自毋庸行使撤銷權以資保全；此外，上訴人又無從舉證證明被上訴人戊
    ○○所提供為上訴人擔保之抵押物價值，於被上訴人間為前揭抵押權設定登記行
    時，低於其對於被上訴人戊○○、甲○○之債權，依最高法院十七年上字第九一
    七號判例意旨，被上訴人等所抗辯之事實即令不能舉證，或所據證據尚有瑕疵，
    亦應駁回上訴人之訴。
八、綜上所述，上訴人依民法第二百四十四條之規定，請求撤銷被上訴人間如原判決
    附表二、三、四不動產抵押權設定之登記行為，於法尚非有據，進而請求被上訴
    人乙○○、丙○○、丁○○應為塗銷之登記，亦失所附麗，均應併予駁回；從而
    ，原法院為其敗訴判決經核無違誤；上訴意旨仍持陳詞，指摘原判決不當，求予
    廢棄，非有理由，應予駁回。
九、本件事證已臻明確，兩造其他攻擊防禦方法，及提出未援用之證據，經斟酌後認
    不影響判決基礎，無逐一論述之必要，併此敘明。
據上論結，本件上訴為無理由，爰判決如主文。
中      華      民      國    九十      年      十二    月    十一      日
                        民事第六庭審判長法  官  吳  欲  君
                                        法  官  藍  文  祥
                                        法  官  陳  博  享
右正本係照原本作成。
如不服本判決，應於收受送達後二十日內向本院提出上訴書狀，其未表明上訴理由者
，應於提出上訴後二十日內向本院補提理由書狀（均須按他造當事人之人數附繕本）
上訴時應提出委任律師或具有律師資格之人之委任狀；委任有律師資格者，另應附具
律師及格證書及釋明委任人與受任人有民事訴訟法第四百六十六條之一第一項但書或
第二項（詳附註）所定關係之釋明文書影本。
中      華      民      國    九十      年      十二    月    十三      日
                                        書記官  鄭  靜  如
附註：
民事訴訟法第四百六十六條之一（第一項、第二項）：
對於第二審判決上訴，上訴人應委任律師為訴訟代理人。但上訴人或其法定代理人具
有律師資格者，不在此限。
上訴人之配偶、三親等內之血親、二親等內之姻親，或上訴人為法人、中央或地方機
關時，其所屬專任人員具有律師資格並經法院認為適當者，亦得為第三審訴訟代理人
。


司法院資訊處製作；財團法人民間司法改革基金會備份。
